【裁判字號】    97,訴,1152
【裁判日期】    971127
【裁判案由】    偽造文書
【裁判全文】
臺灣臺中地方法院刑事判決              97年度訴字第1152號
公  訴  人  臺灣臺中地方法院檢察署檢察官
被      告  丁○○
選任辯護人  陳文靜律師
            蔡子琪律師
被      告  己○○
選任辯護人  張崇哲律師
            鄭弘明律師
            楊佳勳律師
被      告  甲○○
                      2
選任辯護人  林堡欽律師
            詹仕沂律師
上列被告等因偽造文書案件，經檢察官提起公訴（97年度偵字第
4654號），本院判決如下：
    主    文
丁○○共同連續行使偽造私文書，足以生損害於公眾及他人，處
有期徒刑壹年，減為有期徒刑陸月，如易科罰金，以銀元參佰元
即新臺幣玖佰元折算壹日。
己○○、甲○○，均無罪。
    犯罪事實
一、丁○○與戊○○係朋友關係，亦為乙○○之姊夫（戊○○、
    乙○○2人另以簡易判決處刑）。丁○○於民國91年9月間結
    識己○○，2人原為朋友關係。緣丁○○為求取信己○○，
    於92年4月間，假意購置房屋贈予己○○，並於92年6月間，
    偕同己○○，以新臺幣（下同）2千2百餘萬元，購買惠宇實
    業股份有限公司所建造位於臺中市○○○路8號2樓之6及2樓
    之7建物（建號：臺中市○區○○○段6826建號、坐落臺中
    市○區○○○段92之11地號土地，以下簡稱「忠太東路建物
    及土地持分」），復即於92年9月8日登記在己○○名下，並
    由己○○以其名義、上開建物及土地持分，向臺灣土地銀行
    股份有限公司，設定合計1861萬元之最高限額抵押權，而貸
    得約1500萬元。詎丁○○為保全對上開「忠太東路建物」之
    支配權，乃基於行使偽造私文書之概括犯意及行使使公務員
    登載不實文書之概括犯意，於92年9月間，先向己○○佯稱
    其乃加拿大籍之公民，在臺灣不得登記不動產，其欲以門牌
    號碼臺中市○區○○路176之1號13樓（坐落臺中市○區○○○段145及147之34地號土地，以下簡稱「育德路建物及土地
    持分」），登記在己○○名下等語，向己○○索討己○○之
    身分證及印鑑證明，致己○○不疑有他，遂於92年9月30日
    ，申請並交付臺中市西區戶政事務所核發之己○○印鑑證明
    至少3張、其本人身分證，供丁○○使用。丁○○復欲於「
    育德路建物及土地持分」過戶至己○○名下後，以己○○名
    義辦理貸款，即接續利用不知情之土地代書（地政士）甲○○為下列最高限額抵押權設定及所有權移轉登記之行為：
(一)、丁○○明知其對己○○並無1千萬元之債權，乃利用不知情
    之甲○○就系爭「忠太東路建物及土地持分」設定丁○○為
    抵押權人之1000萬元最高限額抵押權，甲○○因丁○○提出
    己○○之身分證正本、印鑑及印鑑證明，而誤信丁○○對己○○有債權存在，遂於92年10月1日，委託不知情之同事曾
    榮城為複代理人，丁○○即因此利用不知情之曾榮城偽造己○○名義之「土地登記申請書」、「土地、建築改良物抵押
    權設定契約書」，並蓋用己○○之印鑑章於該偽造之己○○
    名義之文書上，並於92年10月2日，持偽造之己○○名義「
    土地登記申請書」、「土地、建築改良物抵押權移轉契約書
    」、「忠太東路建物及土地持分」之所有權狀、己○○印鑑
    章、印鑑證明及戶籍謄本，向臺中市中正地政事務所提出申
    請而行使該偽造私文書，丁○○明知為不實之事項，而利用
    曾榮城使承辦公務員經形式審查後，將該以設定抵押權為原
    因，由己○○設定抵押權登記予丁○○之抵押權設定的不實
    事項，登載於職務上所掌之土地登記簿公文書上，而於92年
    10月3日，設定抵押權登記於己○○名下之「忠太東路建物
    及土地持分」，足以生損害於己○○及地政機關管理地權之
    正確性。
(二)、又丁○○向己○○佯稱其為加拿大籍公民，不得登記不動產
    ，復欲以己○○名義辦理貸款，乃將其名下「育德路建物及
    土地持分」之所有權，委託甲○○申辦移轉登記至己○○名
    下，嗣因己○○債信不佳而未獲銀行通過授信。丁○○旋另
    承前開犯意，又與戊○○共同基於偽造私文書及使公務員登
    載不實文書後持以行使之犯意聯絡，謀議將「育德路建物及
    土地持分」之所有權移轉登記至戊○○名下，再以戊○○之
    名義辦理貸款。2人謀議既定，雖均明知己○○名下之「育
    德路建物及土地持分」，與戊○○間並無買賣行為，竟復持
    供充分資料給甲○○，致甲○○誤認其間確有移轉所有權登
    記之真意，而利用甲○○偽造己○○與戊○○共同委託甲○○辦理育德路建物之土地所有權移轉之「土地登記申請書」
    、「土地買賣所有權移轉契約書」，並蓋用己○○之印鑑章
    於各該之己○○名義之文書上。其後由甲○○為代理人，於
    92年11月19日，先持「土地登記申請書」、上開建物及土地
    所有權狀及其他相關文件，向臺中市稅捐稽徵處提出申報而
    行使，承辦之公務員經形式審查後，於同年11月19日發給納
    稅義務人己○○上開「育德路建物及土地持分」之臺中市稅
    捐稽徵處「（一般買賣）土地增值稅免稅證明書」，明知為
    不實之事項，而使承辦公務員將不實事項登載於職務上所掌
    管之該免稅證明書上；又於92年11月25日再利用甲○○，持
    「土地登記申請書」、「土地買賣所有權移轉契約書」、上
    開登載不實之免稅證明書、己○○名義之育德路建物之土地
    所有權狀、建物所有權狀、己○○印鑑章、印鑑證明、臺中
    市稅捐稽徵處92年度戊○○契稅繳款書及其他辦理所有權移
    轉登記相關文件，向臺中市中正地政事務所提出申請而行使
    該偽造私文書及不實登載之免稅證明書，明知為不實之事項
    ，而使承辦公務員經形式審查後，將該以買賣為原因由己○○移轉登記予戊○○之土地移轉不實事項登載於職務上所掌
    之土地登記簿公文書上，而移轉登記「育德路建物及土地持
    分」至戊○○名下，足以生損害於地政機關管理地權與稅捐
    稽徵機關稅籍管理之正確性。嗣即由戊○○以上開土地，向
    中國信託商業銀行股份有限公司貸得3百餘萬元，並用以清
    償丁○○向友人吳淑雅及戊○○之借款。
(三)、後丁○○見己○○債信不佳，恐在己○○名義下而正為其使
    用之「忠太東路建物及土地持分」遭法院拍賣，竟又承前同
    一犯意，與乙○○基於偽造私文書後持以行使及使公務員登
    載不實之犯意聯絡，再委託不知情之甲○○就「忠太東路建
    物及土地持分」，以乙○○為人頭，設定乙○○為抵押權人
    之1000萬元最高限額抵押權。丁○○即利用不知情之甲○○
    偽造己○○名義之「土地登記申請書」、「土地、建築改良
    物抵押權設定契約書」，並蓋用己○○之印鑑章於該偽造之
    己○○名義之文書上。復於92年12月15日，持偽造之己○○
    名義「土地登記申請書」、「土地、建築改良物抵押權移轉
    契約書」、「忠太東路建物及土地持分」之所有權狀、己○○印鑑章、印鑑證明及身分證影本，向臺中市中正地政事務
    所提出申請而行使該偽造私文書，明知為不實之事項，而利
    用甲○○使承辦公務員經形式審查後，將該以設定抵押權為
    原因由己○○設定抵押權登記予乙○○之抵押權設定的不實
    事項，登載於職務上所掌之土地登記簿公文書上，而於92年
    12月15日，設定1000萬元最高限額抵押權登記於己○○名下
    之「忠太東路建物及土地持分」，足以生損害於己○○及地
    政機關管理地權之正確性。
二、案經己○○訴由臺灣臺中地方法院檢察署檢察官偵查起訴。
    理    由
壹、有罪部分
一、訊據被告丁○○矢口否認有何犯行，辯稱：其就系爭「忠太
    東路建物及土地持分」設定其與乙○○為抵押權人，及將「
    育德路建物及土地持分」由己○○名下移轉登記至戊○○名
    下，均有經過己○○之同意，其並未偽造私文書及使公務員
    登載不實文書後持以行使等犯行云云。然查：
(一)、系爭「忠太東路建物及土地持分」係於92年9月8日登記在己○○名下，買賣發生日期為92年6月29日，並為向臺灣土地
    銀行股份有限公司貸款1500萬元，而於92年9月8日，設定扺
    押權人為臺灣土地銀行股份有限公司之合計1861萬元最高限
    額抵押權（建物部份為1025萬元、土地持分部份為836萬元
    ）；嗣於92年10月3日，又設定被告丁○○為抵押權人之1千
    萬元最高限額抵押權；另於92年12月16日，設定乙○○為抵
    押權人之1千萬元最高限額抵押權等情，有建物登記第二類
    謄本1份、土地登記第二類謄本1份、抵押權設定之土地登記
    申請書影本2份（丁○○、乙○○為抵押權人）附於偵查卷
    可稽。而上開「忠太東路建物及土地持分」，設定丁○○為
    抵押權人之1千萬元最高限額抵押權及設定乙○○為抵押權
    人之1千萬元最高限額抵押權，並未經己○○之同意或授權
    ，係偽造己○○名義之私文書後持以設定登記等情，亦據己○○於偵查中及本院審理時證述屬實。
(二)、系爭「育德路建物及土地持分」，於92年10月3日，由被告
    丁○○委託甲○○，以買賣為原因，向地政機關申請移轉登
    記至己○○名下；復於92年11月14日，由被告丁○○委託甲○○，以買賣為原因，將系爭「育德路建物及土地持分」，
    由己○○名下移轉登記至戊○○名下，並為貸款之目的，而
    於92年12月2日設定第一順位抵押權人為中國信託商業銀行
    股份有限公司之436萬元最高限額抵押權，此有土地建物登
    記第二類謄本2份、所有權移轉登記之土地登記書影本2份、
    土地增值稅免稅證明書影本4份、92年度契稅繳款書影本2份
    附於偵查卷可按。而上開「育德路建物及土地持分」之所有
    權由被告丁○○名下移轉登記至己○○名下，己○○雖曾同
    意，並提供證件、印鑑章及印鑑證明供丁○○辦理，惟丁○○事後告以並未完成登記，及「育德路建物及土地持分」之
    所有權由其名下移轉登記至戊○○名下，己○○並不知情，
    自未同意或授權，係遭偽造其名義之私文書後持以移轉登記
    等情，亦據己○○於偵查中及本院審理時證述屬實。
(三)、系爭「忠太東路建物及土地持分」，被告丁○○於偵查中供
    稱：「是我自己1人去買的。」、「是我跟我太太陳靜茹出
    資，其中6百多萬元是跟己○○借票，借票還己○○的錢就
    是依己○○指定的帳戶，讓她去軋票，這個部分有6百多萬
    元房屋款，後來的貸款是我在繳納。」、「當時是因要換屋
    才會買該屋。」、「（上開房屋之買賣契約書與房屋所有權
    狀都在你處嗎？）是。」等語；及於本院審理時具結證稱：
    「是我出資買的，建設公司過完戶後，是我搬進去住到現在
    ，貸款利息也是我在繳，一直繳到96年3月才沒有再繳。」
    、「（忠太東路建物是多少錢購得？）2千2百多萬元。」、
    「（當時己○○有跟你共同出資購買忠太東路房屋？）沒有
    ，我有跟他借票，但是是我匯錢進去兌現的，．．以他當時
    的情況，他根本沒有能力再拿錢出來與我共同出資買房子。
    」、「（既然己○○就忠太東路房屋沒有出資，為何你出資
    購買後，貸款由你來繳，所有權登記在己○○名下？）當初
    她跟我借錢，我有與她協議房屋利息由他來繳，來抵積欠我
    的欠款，結果他就跑了。」等語，則依被告丁○○上開陳述
    內容可見，其購買「忠太東路建物與土地持分」係因換屋始
    自行出資購買，貸款本息亦由其本人攤還。惟被告丁○○既
    係自行出資購買價值2千2百多萬元之房屋，為何不登記在其
    本人或其配偶名下？卻反登記在己○○名下？且己○○既已
    積欠其借款，何以仍將上開不動產登記在己○○名下？此明
    顯異於一般交易常情。更何況，如將該建物及土地持分登記
    在丁○○或其配偶名下，仍得約定由己○○繳交貸款本息，
    亦不待言！復以，「系爭忠太東路建物及土地持分」於92年
    9月8日登記在己○○名下後未滿1個月，即於92年10月3日，
    設定被告丁○○為抵押權人之1千萬元最高限額抵押權；另
    於92年12月16日，設定乙○○為抵押權人之1千萬元最高限
    額抵押權，被告丁○○於偵查中及本院審理時陳稱係為保全
    財產之目的而設定抵押權，復於偵查中供稱：「因當時已知
    己○○一直在借錢，且己○○也沒有跟我說何時還錢，且戊○○、吳淑雅在92年8、9月跟我說己○○有很大的資金缺口
    ，為何還要借錢給她？」等語，則依被告丁○○所述，其於
    92年8月、9月間已知悉己○○有資金不足之問題。然被告丁○○本可將上開建物及土地持分登記在其本人或其配偶名下
    ，又何需為保全財產而設定為抵押權人！更遑論尚須支付地
    政士代辦費用、登記規費等費用！況「系爭忠太東路建路及
    土地持分」已設定第一順位抵押權人為臺灣土地銀行股份有
    限公司之合計1861萬元最高限額抵押權（實際借貸1500萬元
    ，業據丁○○於本院審理時證述屬實），縱使上開建物遭債
    權人依強制執行程序取償，在清償第一順位抵押債權後，所
    餘拍賣價金又有多少？更甚者，「系爭忠太東路建物及土地
    持分」設定被告丁○○為抵押權人之時間（92年10月3日）
    與所有權登記在己○○名下之時間（92年9月8日），相距不
    到1個月，則何以被告丁○○在決意將上開建物及土地持分
    登記在己○○名下時，未曾慮及保全財產之問題？而逕自將
    所有權登記在其本人或其配偶名下！卻突然於不到1個月後
    警醒？且被告丁○○既係為保全財產之目的而設定為「忠太
    東路建物及土地持分」之抵押權人，又何以仍於設定抵押權
    之同日（92年10月3日）亦委託甲○○將其名下「育德路建
    物及土地持分」之所有權移轉登記給己○○？凡此均突顯被
    告丁○○之所言極不實在！
(四)、系爭「育德路建物及土地持分」何以移轉所有權登記至己○○名下？被告丁○○於偵查中供稱：「因己○○說要借款。
    」、「（為何當時你不自己去貸款？）因我要跟己○○說，
    我沒有錢再借給己○○。」、「（為何又過戶給戊○○？貸
    款後錢何人拿走？）因我欠戊○○、吳淑雅錢，所以貸款由
    戊○○去貸，錢還給戊○○。」、「我們本來用己○○的名
    義借錢，後來借不到錢，才將房子要回來。」、「因當時己○○跟我借錢，我還有其他投資，現金較緊，我就跟己○○
    說，將房子過戶給己○○，以她名義去貸款，貸款下來的錢
    讓己○○去用。」等語；及於本院審理時具結證稱：「（育
    德路房子後來又轉到戊○○名下貸款，貸得的款項做何用？
    ）本來是作為法瑪公司使用，有1半是因為戊○○之前借款
    給公司，貸款下來後1半去償還，另1半拿去償還給法瑪公司
    的其他股東，因為該股東有借款給法瑪公司，當時是貸款3
    百多萬元。」、「（你本來說貸款下來後要借給己○○，後
    來為何都沒有借己○○？）是戊○○有急用，房子是我的，
    所以我有主張權，所以讓戊○○拿去使用。」、「（戊○○
    名義貸款的3百多萬元何人拿去？）戊○○使用1半，另1半
    由我拿去還給法瑪公司的股東。」等語，其前後供述有以下
    矛盾與不合理之處：(1)、究竟係己○○本人要借錢？還是丁○○用己○○名義借錢？(2)、倘若係被告丁○○同意以「育
    德路建物及土地持分」供己○○向銀行貸款，則何以貸得之
    款項己○○卻未取得分文？(3)、「育德路建物及土地持分」
    之所有權係於92年10月3日移轉登記至己○○名下，復於92
    年11月14日，由己○○名下移轉登記至戊○○名下，則何以
    短短1個多月內，其欲以上開房地貸款之使用目的，卻轉變
    如此之快？
(五)、被告丁○○與己○○間於92年及93年間資金往來頻仍，此有
    被告丁○○提出之資金往來明細及相關憑證附於偵查卷可稽
    。且參以被告丁○○尚以己○○名義購置「忠太東路建物及
    土地持分」，復將其名下「育德路建物及土地持分」之所有
    權移轉登記至己○○名下，足見其2人間原具有相當程度之
    熟稔及信賴關係。而系爭「育德路建物及土地持分」所有權
    由己○○名下移轉登記至戊○○名下之買賣契約書上，賣方
    欄內之「己○○」簽名雖為己○○所親簽，此據己○○於本
    院審理時具結證述屬實，惟其復同時證稱：「因為我經常在
    國外，丁○○曾經提供買方為空白的買賣契約書叫我在賣方
    簽名欄先簽名，他說我經常在國外，如果我要賣，人在國外
    可以另外簽1張委託書，連同買賣契約書就可以。」、「（
    空白買賣契約書是要賣哪間房子？）應該是育德路建物，當
    時他還沒有跟我說育德路建物還沒過戶給我。」等語，則己○○於當時依其與被告丁○○間之熟稔及信賴關係，誤信丁○○所言而預先在重要事項空白之買賣契約上簽名，在生活
    經驗上並非不可能發生之事。
(六)、系爭「忠太東路建物及土地持分」設定最高限額抵押權給被
    告丁○○、乙○○之登記申請手續，及系爭「育德路建物及
    土地持分」由己○○名下辦理所有權移轉登記至戊○○名下
    之登記申請手續，各次所使用之己○○印鑑證明均為臺中市
    西區戶政事務所於92年9月30日所核發，有該3份印鑑證明影
    本在卷可稽。而印鑑證明之請領必須付費，己○○既係為特
    定目的請領，當同時1次交付給被告丁○○，應無被告丁○○於偵查中供稱：係分2次交付等情之可能及必要。又一般
    人對於不動產登記事宜有無需要檢附印鑑證明？需要幾份印
    鑑證明？未必能清楚理解，則己○○在當時基於與被告丁○○間之信任關係，而聽從被告丁○○之指示申領及交付印鑑
    證明，致遭被告丁○○挪作其他不動產登記之用，與社會生
    活經驗並不違背。
(七)、綜上所述，被告丁○○之所辯無非卸飾之詞，不足採信，事
    證明確，其犯行洵堪認定。
二、新舊法比較部分：按刑法業於94年2月2日經修正公布，並於
    95年7月1日起施行，被告丁○○於行為後，法律已有變更。
    且按行為後法律有變更者，適用行為時之法律；但行為後之
    法律有利於行為人者，適用最有利於行為人之法律，刑法第
    2 條第1項定有明文；復按比較新舊法，應就罪刑有關之共
    犯、未遂犯、想像競合犯、牽連犯、連續犯、結合犯，以及
    累犯加重、自首減輕暨其他法定加減原因（如身分加減）與
    加減例等一切情形，本於統一性及整體性原則，綜其全部罪
    刑之結果而為比較（最高法院95年5月23日第8次刑庭會議決
    議參照）。而本件經比較如下：
(一)、新修正刑法已刪除第56條連續犯之規定，此刪除雖非犯罪構
    成要件之變更，但顯已影響行為人刑罰之法律效果，自屬法
    律有變更。依修正前刑法第56條規定，基於概括犯意所觸犯
    同一罪名之數行為，在法律上評價為1罪，而修正刪除刑法
    第56條之規定後，該數行為即依數罪併罰之規定分論併罰，
    則依新修正刑法第2條第1項規定，比較新、舊法結果，以修
    正前之規定有利於被告丁○○，故應適用較有利於被告丁○○之行為時法律即舊法論以連續犯。
(二)、新修正刑法已刪除第55條關於牽連犯之規定，本件被告丁○○所犯行使偽造私文書罪及行使使公務員登載不實文書罪間
    ，具有牽連犯之關係，依修正前即行為時之規定，應從一重
    論以行使偽造私文書罪處斷；而依修正後之刑法既已刪除牽
    連犯之規定，則所犯上述2罪應依數罪併罰之規定分論併罰
    。比較新舊法之規定，應以修正前之規定有利於被告丁○○
    。
(三)、修正前刑法第28條原規定：「2人以上共同『實施』犯罪之
    行為者，皆為共同正犯。」，亦於上述時間同時修正為：「
    2人以上共同『實行』犯罪之行為者，皆為共同正犯。」，
    將舊法之「實施」修正為「實行」。原「實施」之概念，包
    含陰謀、預備、著手及實行等階段之行為，修正僅共同實行
    犯罪行為始成立共同正犯，新法共同正犯之範圍縮小，排除
    陰謀犯、預備犯之共同正犯，是修正後刑法第28條之規定自
    較有利於被告丁○○。
(四)、刑法第214條定有罰金刑，依修正後刑法施行法增訂第1條之
    1規定：「（第1項）中華民國94年1月7日刑法修正施行後，
    刑法分則編所定罰金之貨幣單位為新臺幣。（第2項）94年1
    月7日刑法修正時，刑法分則編未修正之條文定有罰金者，
    自94年1月7日刑法修正施行後，就其所定數額提高為30倍。
    但72年6月26日至94年1月7日新增或修正之條文，就其所定
    數額提高為3倍」，及刑法第33條第5款修正為：「主刑之種
    類如下：五、罰金：新臺幣1千元以上，以百元計算之」等
    規定觀之，依修正前後之法律，所定罰金刑之最高度額雖屬
    相同，然依被告丁○○行為時即修正前刑法第33條第5款規
    定之罰金最低額銀元1元，並提高10倍計算，前開罰金刑之
    最低額為銀元10元，即新臺幣30元，較之修正後之新臺幣1
    千元為低。因此，比較上述修正前、後之刑罰法律，自應以
    被告丁○○行為時即修正前關於科處罰金刑之法律較有利於
    被告丁○○。
(五)、經綜合比較結果，以修正前之規定有利於被告丁○○，自應
    一體適用修正前刑法之規定。
三、核被告丁○○所為，係犯刑法第216條、第210條之行使偽造
    私文書罪及刑法第216條、第214條之行使使公務員登載不實
    文書罪。被告丁○○就「忠太東路建物及土地持分」設定乙○○為抵押權人之1千萬元最高限額抵押權之部分犯行，與
    乙○○間有犯意聯絡及行為分擔；另就「育德路建物及土地
    持分」之所有權由己○○名下移轉登記至戊○○名下之部分
    犯行，與戊○○間有犯意聯絡及行為分擔，為共同正犯。被
    告丁○○利用不知情之甲○○犯罪及間接利用不知情之曾榮
    城犯罪，為間接正犯。被告丁○○偽造私文書及使公務員登
    載不實文書之低度行為，分別為其行使偽造私文書及行使使
    公務員登載不實文書之高度行為所吸收，均不另論罪。被告
    丁○○先後多次行使偽造私文書之犯行，時間緊接，犯罪構
    成要件相同，顯係基於概括之犯意反覆為之，為連續犯，應
    依修正前刑法第56條之規定論以1罪，並加重其刑。被告丁○○所犯連續行使偽造私文書罪與行使使公務員登載不實文
    書罪間，有方法、結果之牽連犯關係，應依修正前刑法第55
    條之規定從一重之連續行使偽造私文書罪處斷。爰審酌被告
    丁○○犯罪之動機、目的、手段、其品行及智識程度、犯罪
    所生之損害，及其犯後猶卸飾責任，態度不佳等一切情狀，
    量處如主文所示之刑；又被告之上開犯罪時間係於96年4月
    24日以前，符合中華民國九十六年罪犯減刑條例所定得減刑
    之條件，爰依該條例第2條第1項第3款、第7條之規定減其刑
    期2分之1，並就減得之刑諭知易科罰金之折算標準。且按修
    正後刑法第41條第1項前段規定「犯最輕本刑為5年以下有期
    徒刑以下之刑之罪者，而受6個月以下有期徒刑或拘役之宣
    告者，得以新臺幣1千元、2千元或3千元折算1日，易科罰金
    」；修正前刑法第41條第1項前段則規定「犯最重本刑為5年
    以下有期徒刑以下之刑之罪，而受6個月以下有期徒刑或拘
    役之宣告，因身體、教育、職業、家庭之關係或其他正當事
    由，執行顯有困難者，得以1元（按：指銀元，以下同）以
    上3元以下折算1日，易科罰金」又修正前罰金罰鍰提高標準
    條例第2條係規定「依刑法第41條易科罰金或第42條第2項易
    服勞役者，均就其原定數額提高為1百倍折算1日；法律所定
    罰金數額未依本條例提高倍數，或其處罰法條無罰金刑之規
    定者，亦同」依被告丁○○行為時易科罰金之折算標準，經
    提高後，係以銀元3百元折算1日，再依現行法規所定貨幣單
    位折算新臺幣條例第2條規定「現行法規所定金額之貨幣單
    位為圓、銀元或元者，以新臺幣元之3倍折算之」折算為新
    臺幣後，得以新臺幣3百元以上新臺幣9百元以下折算1日，
    較之修正後刑法第41條第1項前段規定，得以新臺幣1千元、
    2 千元或3千元折算1日之規定，當以行為時法為有利於被告
    丁○○，自應依修正前刑法第41條第1項前段之規定諭知易
    科罰金之折算標準。
四、不另為無罪諭知部分：
(一)、公訴意旨又以：被告丁○○欲辦理貸款，明知其「育德路建
    物及土地持分」並無買賣之事實，竟委託甲○○代辦「育德
    路建物及土地持分」所有權移轉事宜，並製作被告己○○與
    丁○○共同委託甲○○辦理「育德路建物及土地持分」所有
    權移轉之「土地登記申請書」、「土地、建築改良物買賣所
    有權移轉契約書」，且蓋用己○○印鑑章於各該之己○○名
    義之文書上（系爭「育德路建路及土地持分」之所有權由被
    告丁○○移轉登記至被告己○○名下，本經被告己○○同意
    ，且此部分私文書，被告己○○本屬有權製作，自無所謂偽
    造私文書之問題，起訴書原認此部分事實亦構成偽造私文書
    罪嫌，惟業經公訴檢察官當庭更正，併此敘明）。其後由被
    告丁○○為代理人，於92年10月6日，先持該等申報書、「
    土地登記申請書」、上開土地所有權狀及其他相關文件，向
    臺中市稅捐稽徵處提出申報而行使，承辦之公務員經形式審
    查無欠土地稅後，於同10月13日發給納稅義務人丁○○之上
    開育德路建物坐落2筆土地之臺中市稅捐稽徵處「（一般買
    賣）土地增值稅免稅證明書」，明知為不實之事項，而使承
    辦公務員將不實事項登載於職務上所掌管之該免稅證明書上
    。又於92年10月16日，由被告甲○○持「土地登記申請書」
    、「土地、建築改良物買賣所有權移轉契約書」、上開登載
    不實之免稅證明書、丁○○上開2筆土地所有權狀、建物所
    有權狀、己○○印鑑章、印鑑證明、臺中市稅捐稽徵處92年
    度己○○契稅繳款書及其他辦理所有權移轉登記相關文件，
    向臺中市中正地政事務所提出申請而行使該使公務員登載不
    實之免稅證明書，明知為不實之事項，而使承辦公務員經形
    式審查後，將該以買賣為原因，由被告丁○○移轉登記予被
    告己○○之土地移轉不實事項登載於職務上所掌之土地登記
    簿公文書上，而於92年10月20日，移轉登記「育德路建物及
    土地持分」至被告己○○名下，足以生損害於地政機關管理
    地權與稅捐稽徵機關稅籍管理之正確性。因認被告丁○○此
    部分亦涉有刑法第216條、第214條之行使使公務員登載不實
    文書罪嫌云云。
(二)、惟按不動產過戶雙方雖無真正之金錢移轉，但出於特定目的
    而雙方真正辦理不動產之移轉時，其不動產之移轉，並無虛
    偽之意，至其移轉之原因買賣關係雖有不實，但基於不動產
    移轉登記乃物權行為，依物權無因性之理論，只要物權之移
    轉事實為真正，即不對管理不動產物權變動之地政之管理發
    生損害，故除移轉者有故意詐害其債權人，以損害債權人為
    目的，而有他人（即債權人）因為不實之移轉原因登記事實
    而受損害者外，單純之移轉登記原因與事實不符，但雙方移
    轉物權之真意並無不實，而為真正時，地政機關關於不動產
    物權發生、變動之管理正確性，並不因而發生影響（臺灣高
    等法院90年度上更(三)字第168號判決、最高法院84年度台上
    字第2068號判決意旨參照）。系爭「育德路建物及土地持分
    」之所有權由被告丁○○移轉登記至被告己○○名下，丁○○有告知己○○，並由己○○提供證件、印鑑章及印鑑證明
    書，自有為所有權移轉登記之真意，縱移轉之原因買賣關係
    有不實，但雙方移轉物權之真意並無不實，地政機關對於不
    動產物權發生、變動之管理正確性，並不因而發生影響。且
    既有所有權移轉之真意與事實，而依土地稅法規定申報土地
    增值稅並經核定取得免稅證明書後持以行使，此部分亦難認
    該當於使公務員登載不實文書而持以行使之罪名。此部分既
    不能證明被告丁○○犯罪，原應依法為無罪判決之諭知，惟
    公訴人以此部分與被告丁○○所犯前開有罪部分有裁判上一
    罪之關係，在審判上不可分，爰不另為無罪之判決。
貳、無罪部分
一、公訴意旨另以：(一)、被告甲○○於92年10月3日，明知被告
    丁○○欲辦理貸款，而無建物買賣之事實，竟受被告丁○○
    之委託代辦「育德路建物及土地持分」所有權移轉事宜，並
    製作被告己○○與丁○○共同委託甲○○辦理「育德路建物
    及土地持分」所有權移轉之「土地登記申請書」、「土地、
    建築改良物買賣所有權移轉契約書」，且蓋用己○○印鑑章
    於各該之己○○名義之文書上（系爭「育德路建路及土地持
    分」之所有權由被告丁○○移轉登記至被告己○○名下，本
    經被告己○○同意，且此部分私文書，被告己○○本屬有權
    製作，自無所謂偽造私文書之問題，起訴書原認此部分事實
    亦構成偽造私文書罪嫌，惟業經公訴檢察官當庭更正）。其
    後由被告丁○○為代理人，於92年10月6日，先持該等申報
    書、「土地登記申請書」、上開土地所有權狀及其他相關文
    件，向臺中市稅捐稽徵處提出申報而行使，承辦之公務員經
    形式審查無欠土地稅後，於同10月13日發給納稅義務人丁○○之上開育德路建物坐落2筆土地之臺中市稅捐稽徵處「（
    一般買賣）土地增值稅免稅證明書」，明知為不實之事項，
    而使承辦公務員將不實事項登載於職務上所掌管之該免稅證
    明書上。又於92年10月16日，由被告甲○○持「土地登記申
    請書」、「土地、建築改良物買賣所有權移轉契約書」、上
    開登載不實之免稅證明書、丁○○上開2筆土地所有權狀、
    建物所有權狀、己○○印鑑章、印鑑證明、臺中市稅捐稽徵
    處92年度己○○契稅繳款書及其他辦理所有權移轉登記相關
    文件，向臺中市中正地政事務所提出申請而行使該使公務員
    登載不實之免稅證明書，明知為不實之事項，而使承辦公務
    員經形式審查後，將該以買賣為原因，由被告丁○○移轉登
    記予被告己○○之土地移轉不實事項登載於職務上所掌之土
    地登記簿公文書上，而於92年10月20日，移轉登記「育德路
    建物及土地持分」至被告己○○名下，足以生損害於地政機
    關管理地權與稅捐稽徵機關稅籍管理之正確性。(二)、被告黃
    錫勳因需款週轉之故，承前犯意，又與戊○○謀議將己○○
    名下之「育德路建物及土地持分」過戶至戊○○名下，再以
    戊○○名義向銀行申辦貸款。2人謀議既定，雖均明知被告
    己○○名下之「育德路建物及土地持分」，與戊○○間並無
    買賣行為，竟復與被告甲○○、戊○○基於偽造私文書及行
    使使公務員登載不實文書之犯意聯絡，由被告甲○○偽作己○○與戊○○共同委託甲○○辦理「育德路建物及土地持分
    」所有權移轉之「土地登記申請書」、「土地買賣所有權移
    轉契約書」，並蓋用己○○印鑑章於各該己○○名義之文書
    上。其後由被告甲○○為代理人，於92年11月19日，先持「
    土地登記申請書」、上開建物及土地所有權狀及其他相關文
    件，向臺中市稅捐稽徵處提出申報而行使，承辦之公務員經
    形式審查無欠土地稅後，於同年11月19日發給納稅義務人己○○之臺中市稅捐稽徵處「（一般買賣）土地增值稅免稅證
    明書」，明知為不實之事項，而使承辦公務員將不實事項登
    載於職務上所掌管之該免稅證明書上；又於92年11月25日，
    由被告甲○○持「土地登記申請書」、「土地買賣所有權移
    轉契約書」、上開登載不實之免稅證明書、己○○名義之「
    育德路建物及土地持分」所有權狀、己○○印鑑章、印鑑證
    明、臺中市稅捐稽徵處92年度戊○○契稅繳款書及其他辦理
    所有權移轉登記相關文件，向臺中市中正地政事務所提出申
    請而行使該偽造私文書及不實登載之免稅證明書，明知為不
    實之事項，而使承辦公務員經形式審查後，將該以買賣為原
    因由己○○移轉登記予戊○○之土地移轉不實事項登載於職
    務上所掌之土地登記簿公文書上，而移轉登記育德路建物至
    戊○○名下，足以生損害於地政機關管理地權與稅捐稽徵機
    關稅籍管理之正確性。嗣即由戊○○以上開土地，向中國信
    託商業銀行股份有限公司貸得3百餘萬元，並用以清償丁○○向友人吳淑雅及戊○○之借款。(三)、被告甲○○明知乙○○與己○○並無債權債務關係，竟承前開犯意，先偽造己○○名義之「忠太東路建物及土地持分」之「原因發生日期92
    年12月15日之土地登記申請書」、「土地、建築改良物抵押
    權設定契約書」，並盜蓋己○○之印鑑章於該偽造之己○○
    名義之文書上。復於92年12月15日，持偽造之己○○名義「
    土地登記申請書」、「土地、建築改良物抵押權移轉契約書
    」、己○○上開建物及土地之所有權狀、己○○印鑑證明及
    身分證影本，向臺中市中正地政事務所提出申請而行使該偽
    造私文書，並明知為不實之事項，使承辦公務員經形式審查
    後，將該以設定抵押權為原因由己○○設定抵押權登記予乙○○之抵押權設定的不實事項，登載於職務上所掌之土地登
    記簿公文書上，足以生損害於己○○及地政機關管理地權之
    正確性。因認被告己○○涉有刑法第216條、第214條之行使
    使公務員登載不實文書罪嫌（原亦認有涉嫌刑法第216條、
    第210條之行使偽造私文書罪行，惟業經公訴檢察官當庭更
    正，已如前述）；被告甲○○則涉有刑法第216條、第210
    條之行使偽造私文書罪及刑法第216條、第214條之行使使公
    務員登載不實文書罪嫌云云。
二、按犯罪事實應依證據認定之，無證據不得認定犯罪事實；又
    不能證明被告犯罪者，應諭知無罪之判決，刑事訴訟法第15
    4條第2項、第301條第1項分別定有明文。又認定不利於被告
    之事實須依積極證據，苟積極證據不足為不利於被告事實之
    認定時，即應為有利被告之認定，更不必有何有利之證據，
    最高法院30年上字第816號判例可資參照。
三、公訴人認被告己○○涉有刑法第216條、第214條之行使使公
    務員登載不實文書罪行，無非以被告己○○就原登記丁○○
    名下之「育德路建物及土地持分」，與丁○○並無買賣之真
    意與客觀事實，卻由丁○○向臺中市稅捐稽徵處提出申報土
    地增值稅，承辦公務員經形式審查後，發給免稅證明書，再
    委由被告甲○○持相關文件及證件，以買賣之不實原因，向
    地政機關辦理所有權移轉登記，足以生損害於地政機關管理
    地權與稅捐稽徵機關稅籍管理之正確性為其主要論據。又公
    訴人認被告甲○○涉有行使偽造私文書罪及行使使公務員登
    載不實文書罪行，無非以被告甲○○明知丁○○所有之「育
    德路建物及土地持分」係為辦理貸款之目的，而以買賣為原
    因，由丁○○名下移轉登記至己○○名下，竟仍受託辦理取
    得免稅證明書後持以行使辦理所有權移轉登記，嗣因己○○
    債信不佳無法向銀行告貸，故再以買賣為原因，與丁○○、
    戊○○基於犯意之聯絡，共同偽造由己○○名下移轉登記至
    戊○○名下之買賣契約書，連同使公務員登載不實之免稅證
    明書持以行使辦理所有權移轉登記。復明知乙○○對於己○○並無債權存在，竟與丁○○、乙○○基於犯意之聯絡，由
    被告甲○○偽造己○○名下「忠太東路建物及土地持分」之
    抵押權設定契約書，持以向地政機關辦理乙○○為上開不動
    產之最高限額抵押權人為其主要論據。
四、訊據被告己○○、甲○○均堅決否認上開犯行，被告己○○
    辯稱：在買系爭「忠太東路建物及土地持分」時，其有支付
    2百萬元款項，其希望丁○○去貸款將錢還給其，丁○○就
    說要將「育德路建物及土地持分」過戶給其，任憑其處分，
    丁○○向其拿印鑑證明，之後其問丁○○是否辦妥過戶，丁○○說沒有，其請將丁○○返還印鑑證明，他說印鑑證明之
    時效已過，他直接撕掉了，其是過2、3年後才知道丁○○曾
    經將「育德路建物及土地持分」過戶至其名下等語。另被告
    甲○○辯稱：其從事土地代書工作，接受客戶丁○○委託辦
    理不動產登記事宜，丁○○有提出充分的資料，如印鑑章、
    印鑑證明等，所以其相信當事人有要辦理不動產之移轉及設
    定，其並未偽造私文書及使公務員登載不實文書後持以行使
    之犯行。經查：
(一)、關於證據能力部分：
        按被告以外之人於偵查中向檢察官所為之陳述，除顯有
    不可信之情況者外，得為證據，刑事訴訟法第159條之1第2
    項定有明文。本件共同被告己○○、丁○○於偵查中以證人
    地位向檢察官所為之陳述，均經檢察官諭知具結之義務及偽
    證之處罰後具結，且檢察官亦無何違法取供之顯不可信之情
    況，依上開規定，自有證據能力。
(二)、被告甲○○為土地代書（地政士），先後受被告丁○○委託
    辦理(1)、系爭「忠太東路建物及土地持分」設定丁○○為抵
    押權人之1000萬元最高限額抵押權。（此部分檢察官認被告
    甲○○係不知情之被利用者，並不構成犯罪）(2)、系爭「育
    德路建物及土地持分」之由丁○○名下移轉至己○○名下之
    所有權移轉登記。(3)、系爭「育德路建物及土地持分」之由
    己○○名下移轉至戊○○名下之所有權移轉登記。(4)、系爭
    「忠太東路建物及土地持分」設定乙○○為抵押權人之1000
    萬元最高限額抵押權等手續。而丁○○於本院審理時具結證
    稱：「（2次設定抵押權給代書的費用為何？）我不太記得
    ，但是他每次請款都有明細及收據，只是純粹的服務費用，
    金額不多。」等語，顯見被告甲○○受委任辦理上開不動產
    登記事宜，僅收取服務費用而已，原無必要逾越法律界限與
    從業規則而讓自身陷於不利之境地，且在委託人出具充分之
    證件、印章及文件資料後，因信任委託人而依據委託人之意
    思代為辦理登記手續，亦符合一般之社會經驗。
(三)、又丁○○於偵查中供稱：「己○○的身分證、印鑑證明是己○○交給我，我再交給代書。」等語；另於本院審理時復具
    結證稱：「（你要辦理育德路過戶給己○○，是找何人辦理
    ？）甲○○。」、「（你拿何資料給甲○○？）我的印鑑證
    明、所有權狀、身分證正本、己○○的身分證及印章。」、
    「（你當時怎麼委託甲○○，如何跟他說？）我跟他說房屋
    過戶給己○○是要做貸款，所以請他代辦。」、「（當時戊○○拿何資料給你辦理育德路房子過戶？）身分證原本或影
    本，印章是委託甲○○代刻的。」、「（你請甲○○辦理己○○跟戊○○育德路所有權移轉，你如何跟甲○○說？）我
    沒有講什麼，因為第一次沒有貸款下來，我的認知甲○○知
    道我是為了要辦貸款，我只有跟他說要將己○○改為戊○○
    ，用途沒有說的很清楚。」、「（你委託甲○○辦理育德路
    房子從己○○名下過戶到戊○○時，你拿何資料給甲○○？
    ）戊○○的資料，好像還有己○○的資料。」、「（你如何
    委託甲○○辦理最高限額抵押？）我跟甲○○說房子是我的
    ，己○○他因外面債信不好，我怕己○○的其他債權人查封
    ，所以想要保全我對房子的權利，所以想作抵押權設定。」
    、「（本件最高限額抵押權除了你與甲○○聯繫外，乙○○
    有無與甲○○聯繫？）沒有。」、「（當時你委託甲○○辦
    理這2 次最高限額抵押權設定時，你拿何資料給甲○○？）
    土地所有權狀、印鑑章、印鑑證明、身分證。」、「（當初
    你委託甲○○辦理忠太東路建物作抵押權設定時，他有無詢
    問你己○○、乙○○間有無債權債務關係？）沒有問，但是
    我有跟他說我想增加我對房子的保全的權利。」、「（忠太
    東路房子設定2次抵押給你及乙○○過程，己○○有無跟甲○○接洽聯絡過？）沒有。」、「（你有無跟甲○○表示乙○○跟己○○並沒有債權債務關係？）我沒有跟他講。」、
    「（既然你沒有跟甲○○表示乙○○、己○○2人有債權債
    務關係，如何辦理設定？）我單純委任代書我要作第2次抵
    押設定，告知設定的金額，把資料交給他。」、「代書既然
    不知道乙○○、己○○有多少債權債務關係或也不知道2人
    有無債權債務關係，他如何詢問你這部分？）我的思維是客
    戶委託他，他也信任客戶，所以並沒有細問，就我個人經驗
    ，代書不會詳細過問細節。」、「（何人提供資料給甲○○
    ？）我提供的。」、「（登記各支付哪些費用？何人支付？
    ）稅金、代書服務費用、地政規費，錢都是我支付的。」、
    「（既然育德路之建物是己○○要向你借錢，為何是你來接
    洽處理？）因為房子是我的，代書也是我認識的。」等語，
    足見被告甲○○辦理上開不動產登記事宜，係受被告丁○○
    之委任，亦僅與被告丁○○接洽，且丁○○亦提供充分之證
    件、文件資料，在客觀上亦足以讓人產生契約當事人間有為
    不動產物權行為及登記之真意。是尚難認被告甲○○有偽造
    私文書及使公務員登載不實文書後持以行使之犯意。
(四)、另證人戊○○於本院審理時證稱：「我有同意將育德路之不
    動產過戶到我名下。」、「（決定將不動產過到你名下，是
    何人決定的？）是丁○○跟我說的。」、「可能是在電話中
    講的，因為我住在臺南，丁○○住在臺中，不太可能會見面
    談。」、「（丁○○說不動產要過到你名下，有無說己○○
    知悉？）他只有說貸款貸不下來，要過戶到我名下，沒有講
    到其他事情。」、「（與己○○聯絡時，有無提到育德路房
    屋過戶到你名下的情形？）我不記得有沒有提到過戶的事情
    ，過戶的事情都是丁○○跟我談。」等語；另於偵查中證稱
    ：「丁○○去找代書去辦理台中的土地，用我的名義去貸款
    ，做法瑪公司的週轉金。」、「（當時房子在何人名下？）
    己○○。因己○○用該屋辦貸款時，無法順利貸得週轉金，
    才用我的名義去辦，這個是丁○○跟我說的，當時己○○的
    川弘公司已有跳票了。」、「（辦理過戶時，己○○有無到
    場？）我不知道，都是代書在處理，代書是丁○○找的，我
    將身分證等證件交給丁○○。」、「（己○○將土地過戶給
    你，己○○有無同意？）該房子原本是丁○○的，中間己○○有無同意我不清楚，當初是要週轉用，週轉金匯到我的帳
    戶內，約3百多萬元。」等語（96年度他字第1687號卷第70
    頁、第71頁），顯見戊○○並未出面與己○○、甲○○就上
    開「育德路建物及土地持分」所有權移轉登記至其名下事宜
    洽談過，均係由丁○○處理無誤。
(五)、復按不動產過戶雙方雖無真正之金錢移轉，但出於特定目的
    而雙方真正辦理不動產之移轉時，其不動產之移轉，並無虛
    偽之意，至其移轉之原因買賣關係雖有不實，但基於不動產
    移轉登記乃物權行為，依物權無因性之理論，只要物權之移
    轉事實為真正，即不對管理不動產物權變動之地政之管理發
    生損害，故除移轉者有故意詐害其債權人，以損害債權人為
    目的，而有他人（即債權人）因為不實之移轉原因登記事實
    而受損害者外，單純之移轉登記原因與事實不符，但雙方移
    轉物權之真意並無不實，而為真正時，地政機關關於不動產
    物權發生、變動之管理正確性，並不因而發生影響（臺灣高
    等法院90年度上更(三)字第168號判決、最高法院84年度台上
    字第2068號判決意旨參照）。系爭「育德路建物及土地持分
    」之所有權由被告丁○○移轉登記至被告己○○名下，丁○○有告知己○○，並由己○○提供證件、印鑑章及印鑑證明
    書，自有為所有權移轉登記之真意，縱移轉之原因買賣關係
    有不實，但雙方移轉物權之真意並無不實，地政機關對於不
    動產物權發生、變動之管理正確性，並不因而發生影響。且
    既有所有權移轉之真意與事實，而依土地稅法規定申報土地
    增值稅而經核定取得免稅證明書後持以行使，此部分亦難認
    該當於使公務員登載不實文書而持以行使之罪名。又被告甲○○主觀上既亦相信系爭「育德路建路及土地持分」由己○○名下移轉登記至戊○○名下，係己○○與戊○○間之真意
    ，縱移轉之原因買賣關係有不實，但其主觀上相信雙方移轉
    物權之真意並無不實，復據此申報土地增值稅而經核定取得
    免稅證明書後持以行使，亦難認其有偽造私文書及使公務員
    登載不實文書後持以行使之故意。
五、綜上所述，被告己○○、甲○○2人之辯解應屬可採，此外
    復查無其他積極之證據足以證明被告己○○有何公訴人所指
    行使使公務員登載不實文書之犯行，及被告甲○○有何行使
    偽造私文書及行使使公務員登載不實文書等犯行，既不能證
    明被告己○○、甲○○犯罪，爰均依法為無罪判決之諭知。
據上論斷，應依刑事訴訟法第299條第1項前段、第301條第1項，
刑法第2條第1項、第216條、第210條、第214條、修正前刑法第
28條、第56條、第55條、第41條第1項前段，中華民國九十六年
罪犯減刑條例第2條第1項第3款、第7條、第9條，刑法施行法第1
條之1第2項，修正前罰金罰鍰提高標準條例第2條，判決如主文
。
本案經檢察官丙○○到庭執行職務。
中    華    民    國    97    年    11    月    27    日
                  刑事第八庭  審判長法  官  林慧英
                                    法  官  戴嘉慧
                                    法  官  簡源希
上為正本係照原本作成。
如不服本判決應於收受判決後10日內向本院提出上訴書狀，並應
敘述具體理由；其未敘述上訴理由者，應於上訴期間屆滿後20日
內向本院補提理由書（均須按他造當事人之人數附繕本）「切勿
逕送上級法院」。
                                    書記官  黃雅青
中    華    民    國    97    年    11    月    27    日
附錄論罪科刑法條：
刑法第216條
行使第210條至第215條之文書者，依偽造、變造文書或登載不實
事項或使登載不實事項之規定處斷。
刑法第210條
偽造、變造私文書，足以生損害於公眾或他人者，處5年以下有
期徒刑。
刑法第214條
明知為不實之事項，而使公務員登載於職務上所掌之公文書，足
以生損害於公眾或他人者，處3年以下有期徒刑、拘役或5百元以
下罰金。


司法院資訊處製作；財團法人民間司法改革基金會備份。
